---
title: "1. Verificando arquivos"
author: "Jonas Coelho"
date: "09/02/2021"
output: 
  html_document:
    toc: true
    toc_float: true
    df_print: paged
    code_folding: hide
---

```{r setup, include=FALSE}
knitr::opts_chunk$set(echo = TRUE)
```

```{r include=FALSE}
library('dplyr')
library('kableExtra')
```


## Introdução
O objetivo dessa análise é obter os salários médios pagos nas escolas públicas paulistanas. Esses dados serão combinados com informações de raça dos alunos e vulnerabilidade social para identificar possíveis correlações entre essas variáveis. Serão utilizadas informações do FNDE (SIOPE) e INEP.

## I. Comparando os arquivos

O FNDE disponibiliza diversos arquivos e consultas sobre remuneração dos funcionários das escolas públicas. No endereço https://www.fnde.gov.br/index.php/fnde_sistemas/siope/relatorios/arquivos-dados-analiticos é possível encontrar dados consolidados para todos os estados e Distrito Federal, notadamente a remuneração dos magistérios. É possível também consultar essa informação em https://www.fnde.gov.br/siope/consultarRemuneracaoMunicipal.do

Em fevereiro de 2021, o município de São Paulo ainda não havia enviado os dados de remuneração para novembro e dezembro de 2020, por esse motivo, a análise será realizada apenas com as informações disponíveis para 2019. Para confirmar que os dados disponibilizados no endereço de consulta e no endereço de arquivos compilados são os mesmos, serão importados ambos para comparação.

O arquivo compilado possui dados para todos os municípios de São Paulo, tornando-o excessivamente pesado. Para reduzir o volume de informação, é possível utilizar o shell do linux na pasta de dados com o comando:

```{bash eval=FALSE}
bash awk -F ";" '{if ($6 == 355030 || NR == 1) {print}}' REMUNERACAO_PROFISSIONAIS_EDUCACAO_SP_2019.CSV > 2019_sp_mun.csv
```

O código 355030 identifica o munícipio de São Paulo e pode ser alterado para manter qualquer outro código do IBGE desejado.

Agora vamos à comparação. O arquivo de janeiro de 2019 da página de consulta foi baixado na pasta de dados e será carregado. 

```{r}
jan_consulta <- readxl::read_xlsx('dados/planilhas/Planilha.xlsx') %>%
  janitor::clean_names()

compilado <- data.table::fread('dados/2019_sp_mun.csv') %>%
  janitor::clean_names()

```

Primeiramente, vale consultar se todos os meses de 2019 estão disponíveis no arquivo compilado.

```{r}
compilado %>%
  distinct(me_exercicio)

compilado %>%
  distinct(nu_periodo)

```

É possível notar que só há 10 valores distintos para a variável "me_exercício", indicando que o arquivo compilado está incompleto. Por esse motivo, vamos dar prioridade ao arquivo gerado a partir do endereço de consulta. Antes, vamos só verificar se há alguma entrada faltando.

```{r}
jan_compilado <- compilado %>%
  filter(me_exercicio == '1')
```

Enquanto há `r nrow(jan_compilado)` linhas no arquivo compilado para janeiro, no arquivo de consulta há `r nrow(jan_consulta)` linhas. Ou seja, aparentemente não há nenhuma entrada faltante.

Quanto as colunas, nós iremos precisar identificar os profissionais, a escola onde atuam, a profissão (para distinguir magistério dos demais), a qualificação, o valor total pago no mês e a carga horária.
É possível notar que todas essas informações estão presentes nos dois arquivos:

```{r}
colnames(jan_compilado) %>%
  kable(align="l") %>%
  kable_styling(bootstrap_options = c("striped", "hover"), position = "center") 

colnames(jan_consulta) %>%
  as.data.frame() %>%
  kable(align="l") %>%
  kable_styling(bootstrap_options = c("striped", "hover"), position = "center") 
```

É possível notar que o arquivo compilado possui uma coluna "nu_remuneracao", que pode indicar uma possível matrícula. Por isso vamos ver quantas duplicatas há dessa variável.

```{r}
compilado %>%
  distinct(nu_remuneracao) %>%
  nrow()
```

Como o número é o mesmo de observações, essa coluna é apenas um indicador do pagamento, não sendo muito útil para a análise atual. Fica determinado, então, que os arquivos de consulta são o melhor caminho. Cumpre observar também que os arquivos de consulta possuem uma coluna com ID única para onde o funcionário atua, ao contrário do compilado, que só possui o nome do local. Essa vantagem será útil conforme não há identificador dos funcionários como CPF ou matrícula.

## II. Gerando o arquivo final

Como o site de consulta do SIOPE é limitado, é necessário baixar os valores mês a mês e depois compilar tudo em um data frame com todas as informações para 2019.
Para isso, usaremos o seguinte código:

```{r}
compilar <- function(){

  lista <- list.files('dados/planilhas') 

  for (i in 1:12) {
    j <- lista[i]
    arq <- paste0("dados/planilhas/", j)
    
    mes <-
      readxl::read_xlsx(arq) %>%
      janitor::clean_names()

    assign(paste0("mes_", i), mes)
    
    if (i == 1) {
      sp_2019 <- mes
    } else {
      sp_2019 <- rbind(sp_2019, mes)
    }
  }
  sp_2019 <<- sp_2019
}

compilar()
```

Vamos verificar se todos os meses foram obtidos corretamente

```{r}
sp_2019 %>%
  distinct(mes)
```

Como há um NA, é necessário visualizar para entender o que pode ter ocorrido.

```{r}
sp_2019 %>%
  filter(is.na(mes)) %>%
  kable(align="l") %>%
  kable_styling(bootstrap_options = c("striped", "hover"), position = "center") %>%
  scroll_box(width = "90%", height = "400px") 
```

Se refere a uma linha com o valor total presente em cada arquivo. Por ser desnecessária, vamos removê-la.

```{r}
sp_2019 <- sp_2019 %>%
  filter(!is.na(mes))
```

Por fim vamos verificar os profissionais presentes

```{r}
sp_2019 %>%
  distinct(tipo_categoria)
```

Como só há profissionais do magistério, não é necessário nenhum filtro adicional.

Com isso, vamos exportar o dataframe e partir para a próxima etapa de explorar os dados e verificar a melhor forma de cálculo.

```{r}
save(sp_2019, file="dados/sp_2019.RData")
```
